【裁判字號】    98,台上,5672
【裁判日期】    981001
【裁判案由】    加重強盜
【裁判全文】
最高法院刑事判決            九十八年度台上字第五六七二號
上  訴  人  甲○○（原名王振輝）
上列上訴人因加重強盜案件，不服台灣高等法院台中分院中華民
國九十六年五月十七日第二審判決（九十六年度上訴字第七一一
號，起訴案號：台灣台中地方法院檢察署九十四年度偵字第七六
一四、八０九八、一二五三三號），提起上訴，本院判決如下：
    主  文
原判決撤銷，發回台灣高等法院台中分院。
    理  由
本件原判決認定上訴人甲○○（原名王振輝）、劉忠誠（第一審
法院通緝中）與蔡俊明（已死亡，另經檢察官為不起訴處分）共
同基於意圖為自己不法所有之概括犯意聯絡，先於民國九十三年
九月三日下午四時許，夥同不知真實姓名年籍之成年男子六人，
及另僱請不知情之陳景松駕駛附有吊桿之大貨車，前往台中縣后
里鄉○○村○○路三九八號乙○○所開設之木材廠，先由上訴人
藉口向乙○○表示該木材廠有其所遺失之漂流木，乙○○自認其
木材均係合法購買，遂向上訴人表示，請上訴人在該處尋找，如
有尋獲願即歸還等語。上訴人因未尋獲其所稱之噴有「輝」字之
木材，遂改由蔡俊明向乙○○表示要將所有木材運走，經乙○○
拒絕後，蔡俊明乃再向乙○○脅迫稱如果不肯，將要押走乙○○
及在場乙○○之友人賴永發，乙○○、賴永發見對方人多勢眾，
且見蔡俊明腰間疑似插有槍枝，衡量客觀情勢，怕果真拒絕對方
要求，恐將身陷險境，乃不敢強力抗拒，而推由賴永發出面與劉
忠誠討價還價，劉忠誠佯示日後如能證明該木材係乙○○所有願
意歸還，賴永發為避免事端擴大，遂勸請乙○○不如先讓上訴人
、劉忠誠、蔡俊明等人將二根木材運走，日後再向上訴人等人討
回，乙○○盱衡在該客觀上已無抗拒可能之情況下，不得已而應
允。上訴人、劉忠誠及蔡俊明等人隨即利用不知情之賴景松吊運
走乙○○所有之木材二根，價值約新台幣（下同）二十萬元。嗣
於九十三年九月六日下午三時許，上訴人、蔡俊明、劉忠誠再夥
同另四名不詳姓名之成年男子共七人，至台中縣后里鄉○○村○
○路三九六之八號乙○○住處，藉口乙○○就前三日遭彼等吊走
木材之事對外放話，令彼等十分不爽，隨即由蔡俊明持不明型式
槍枝（未扣案，無法證明係管制之槍枝）敲打乙○○頭部，使乙
○○受頭皮撕裂傷六公分之傷害，此時乙○○之妻賴貞良在場請
蔡俊明等不要這樣，蔡俊明改以槍枝指著賴貞良叫賴貞良不要講
話，隨後蔡俊明並丟下一張載有銀行帳號之紙條，脅迫乙○○於
三日內匯款一百萬元，至台北國際商業銀行000000000
0000號帳戶及土地銀行00000000000號帳戶，否
則要讓乙○○好看之後，旋即相偕駕車離去，而以此強暴脅迫手
段，欲令乙○○給付財物。然因乙○○立即報警，並未匯款，而
未得逞等情。因而撤銷第一審判決，改判依修正前刑法第五十五
條牽連犯及第五十六條連續犯規定，從一重論處上訴人連續犯結
夥強盜罪刑，固非無見。
惟查：(一)、科刑之判決書，須將法院依職權認定之犯罪事實，詳
記於事實欄，然後於理由內逐一說明其憑以認定之證據，使事實
與理由兩相一致，始稱適法；倘若理由說明與事實記載或卷內證
據資料不相符合，即屬判決理由矛盾，其判決當然為違背法令。
原判決事實欄關於認定九十三年九月三日上訴人之犯行部分，並
未記載上訴人與不知真實姓名年籍之成年男子六人，有犯意聯絡
與行為分擔，僅記載「夥同不知真實姓名年籍之成年男子六人」
（見原判決第一頁第二十一行至第二十二行），卻於理由一、(二)
記載「其餘九人（包括該六人），或實際執行吊取木材之分工，
或在場助勢，使被害人不敢抗拒，故均有犯意聯絡及行為分擔」
（見原判決第七頁第十三行、第十四行）。且依卷附證人賴永發
於九十五年十一月十五日在第一審之證詞（見第一審卷第一一七
頁至第一二六頁），並無該成年男子六人在場助勢之陳述，則上
開理由之說明，亦與卷內證據資料不盡相符，顯有判決理由矛盾
之違法。又原判決事實欄就九十三年九月六日上訴人之犯行部分
，亦未記載上訴人與不知真實姓名年籍之成年男子四人，有犯意
聯絡與行為分擔，僅記載「夥同不知真實姓名年籍之成年男子四
人」（見原判決第二頁第十行至第十一行），且於理由一、(三)部
分，亦未記載認定該成年男子四人為正犯之任何證據（見原判決
第七頁第十八行至第五頁第四行），卻認定上訴人與「要脅匯款
時之另六人間，有犯意聯絡及行為分擔」（見原判決第十一頁第
十七行），亦有判決理由矛盾與理由不備之違誤。(二)、刑法上強
盜罪與恐嚇取財罪之區別，係以被告對被害人施用威嚇之程度為
準，如其程度足以壓抑被害人之意思自由，致使不能抗拒而為財
物之交付者，為強盜罪，反之，如其程度尚不足以壓抑被害人之
意思自由，被害人並非不能抗拒，或未達於不能抗拒之程度，其
交付財物與否，儘有自由斟酌之餘地者，僅應成立恐嚇取財罪。
原判決事實欄所載上訴人九十三年九月六日之犯行部分，並未記
載被害人已不能抗拒，理由欄卻認定上訴人所為係犯刑法第三百
三十條第二項、第一項之加重強盜未遂罪（見原判決第十頁第二
十一行至第二十二行），足見原判決理由欄之說明與事實欄之記
載不盡相符，亦有判決理由矛盾之違法。(三)、犯強盜罪而有刑法
第三百二十一條第一項各款情形之一者，則應論以同法第三百三
十條第一項之加重強盜罪。又刑法第三百二十一條第一項第三款
所謂之「攜帶兇器」，其兇器種類並無限制，凡客觀上足以對人
之生命、身體、安全構成威脅，具有危險性之兇器均屬之，且不
以攜帶之初有行兇之意圖為必要。原判決認定九十三年九月六日
上訴人之犯行部分，係事實欄記載「由蔡俊明持不明型式槍枝（
未扣案，無法證明係管制之槍枝）敲打乙○○頭部，使乙○○受
頭皮撕裂傷六公分之傷害」等情（見原判決第二頁第十三行至第
十五行），倘該認定之事實屬實，則共同正犯蔡俊明所攜帶之槍
枝既能傷人，應係兇器，上訴人所為應構成刑法第三百三十條第
二項、第一項之結夥三人以上攜帶兇器加重強盜未遂罪（有刑法
第三百二十一條第一項第三款、第四款之情形），原判決認該部
分犯行，只構成刑法第三百三十條第二項、第一項之結夥三人以
上加重強盜未遂罪（即僅有刑法第三百二十一條第一項第四款情
形），亦有未合。(四)、共同正犯之成立，除共同實行犯罪行為者
外，其就他人之行為負共同正犯之責者，以有意思聯絡為要件，
若事前並未合謀，實行犯罪行為之際，又係出於行為者獨立之意
思，即不負共同正犯之責，且共同正犯之所以應對其他共同正犯
所實行之行為負其全部責任者，以就其行為有犯意之聯絡為限，
若他犯所實行之行為，超越原計畫之範圍，而為其所難預見者，
則僅應就其所知之程度，令負責任，未可概以共同正犯論。原判
決事實欄並未記載上訴人就蔡俊明持不明型式槍枝敲打乙○○頭
部，使乙○○受頭皮撕裂傷六公分傷害之部分，有犯意聯絡與行
為分擔（見原判決第二頁第七行至第二十二行），理由欄卻記載
上訴人「邀約劉忠誠、蔡俊明等人持槍械敲傷被害人」（見原判
決第十一頁第十一行至第十二行）。且原判決理由欄雖說明「乙
○○證稱：『和甲○○談論的過程中，甲○○並沒有不友善或恐
嚇的行為，只是在爭執木材的所有權，蔡俊明等人打人、押人及
要求匯款，看不出來是劉忠誠、甲○○的意思，當時甲○○、劉
忠誠沒有任何表示』等語，賴貞良亦證述：『甲○○和那些人進
到我家，甲○○為了二根木材的事情和我先生談，甲○○的口氣
還好，後來蔡俊明帶二個或三個男子進來，很兇地說，我跟你吊
二根木材，你是不爽喔！……打人、押人及要求匯款看起來不是
甲○○、劉忠誠指使蔡俊明這樣做，應該是蔡俊明自己的意思，
因為蔡俊明看起很兇、很壞，而當時甲○○、劉忠誠沒有任何表
示』等語，均不足為有利上訴人之認定。又賴貞良於偵查之陳述
，認為乙○○、賴貞良僅見屋內狀況，不知蔡俊明等人在外等候
通知入內，以及顯係由上訴人與劉忠誠扮白臉」等由（見原判決
第九頁第十五行），然原判決就上開認定上訴人「邀約劉忠誠、
蔡俊明等人持槍械敲傷被害人」、「由上訴人與劉忠誠扮白臉」
等部分，均未予說明其憑以認定之理由，亦有判決理由欠備之違
誤。以上或為上訴意旨所指摘，或為本院得依職權調查之事項，
應認原判決有撤銷發回更審之原因。
據上論結，應依刑事訴訟法第三百九十七條、第四百零一條，判
決如主文。
中    華    民    國  九十八  年    十    月    一    日
                      最高法院刑事第十三庭
                          審判長法官  賴  忠  星
                                法官  呂  丹  玉
                                法官  吳      燦
                                法官  施  俊  堯
                                法官  蔡  名  曜
      本件正本證明與原本無異
                                      書  記  官
中    華    民    國  九十八  年    十    月    六    日
                                                Ａ


司法院資訊處製作；財團法人民間司法改革基金會備份。
